最高法院民事判決　　　　　　　　　　　　　　　八十八年度台上字第三○一六號
　　上　訴　人　乙 ○ ○
　　　　　　　　甲 ○ ○
　　共　　　同
　　訴訟代理人　呂 傳 勝律師
　　被 上訴 人　丁 ○ ○
　　　　　　　　子 ○ ○
　　　　　　　　戊 ○ ○
　　　　　　　　壬 ○ ○
　　　　　　　　丙 ○ ○
　　　　　　　　己 ○ ○
　　　　　　　　辛 ○ ○
　　　　　　　　癸 ○ ○
　　　　　　　　庚○○○
　　共　　　同
　　訴訟代理人　沈 朝 標律師
右當事人間請求返還土地事件，上訴人對於中華民國八十七年九月二十二日台灣高等
法院第二審判決（八十七年度上字第五○五號），提起上訴，本院判決如左：
    主  文
原判決廢棄，發回台灣高等法院。
    理  由
本件上訴人主張：坐落桃園縣楊梅鎮○○○段五四九號、五四九－一號土地（下稱系
爭土地）分別為伊二人所有，被上訴人並無任何權源竟予分別占有使用。其中上訴人
乙○○所有之五四九號土地上如第一審判決附圖（下稱附圖）所示Ａ部分由被上訴人
庚○○○占用種植蔬菜；如附圖所示Ｂ部分由被上訴人己○○、庚○○○占用飼養家
禽及種菜；如附圖所示Ｅ部分由被上訴人辛○○、壬○○搭建地上物使用。上訴人甲
○○所有同段五四九－一號土地上如附圖所示Ｃ及Ｃ１部分由被上訴人戊○○、丙○
○搭建地上物使用；如附圖所示Ｄ部分由被上訴人癸○○搭建地上物使用；如附圖所
示Ｅ部分由被上訴人辛○○、壬○○搭建地上物使用；如附圖所示Ｆ部分由被上訴人
丁○○搭建地上物使用；如附圖所示Ｇ１部分由被上訴人辛○○建築房屋使用；如附
圖所示Ｇ２部分由被上訴人子○○搭建地上物使用；如附圖所示Ｇ３部分由被上訴人
己○○搭建地上物使用等情，爰依民法第七百六十七條規定，求為命被上訴人分別拆
除前開地上物，將土地返還予伊之判決。
被上訴人則以：伊之先祖鍾連玉於民國三十八年六月二十二日與上訴人之先祖黃景賜
訂立耕地租約，由黃景賜將坐落楊梅鎮○○○段五五六號田地（嗣後分割為五五六號
、五五六－一號、五五六－二號）出租予鍾連玉，訂約時，另約定由出租人提供同上
段五四九號土地（嗣後分割為五四九號至五四九－十一號），作為承租人曬穀、放置
農具之田寮及田寮地免租。鍾連玉乃依系爭租約耕作承租地，同時興建泥土牆之農舍
。嗣伊等繼承為承租人後，在租約有效期間內，依約使用系爭土地，整修農舍，上訴
人不得請求伊等拆屋還地。再者，簽訂定租約當時，土地之經濟價值低，農業科技不
發達，除需有農舍作為置放農具、肥料、儲藏收割之稻穀及耕牛棲身之處所，更需有
足夠之空地供作曬穀之場所，故租約上所載之田寮及田寮地，係指原五四九號土地全
部（即現五四九號及五四九－一號土地），而非僅農舍基地部分等語，資為抗辯。
原審維持第一審所為上訴人敗訴之判決，駁回其上訴，無非以：系爭土地分別為乙○
○、甲○○所有，為兩造所不爭執，並有土地登記謄本二紙為證。被上訴人分別在系
爭土地上搭建地上物、種植蔬菜、飼養家禽而予以占用等情，亦有照片三十二張為證
，並經第一審法院履勘現場，囑託桃園縣楊梅地政事務所測量屬實，製有勘驗筆錄及
土地複丈成果圖二件附卷足稽。茲應審究者，厥為被上訴人使用系爭土地有無合法權
源。被上訴人之先祖鍾連玉於三十八年六月二十二日與上訴人之先祖黃景賜訂立耕地
租約，由黃景賜將坐落楊梅鎮○○○段五五六號田地（嗣後分割為五五六號、五五六
－一號、五五六－二號）出租予鍾連玉，雙方另約定「佃寮及佃寮地免租」，有台灣
省新竹縣山字第八三號耕地租約影本附卷可憑。兩造對上開耕地租約之真正及渠等分
別為鍾連玉、黃景賜之繼承人之事實，並不爭執。又系爭土地即為前揭租約所載之「
佃寮及佃寮地」，此亦為上訴人所不否認。上訴人雖辯稱：上開租約上「佃寮及佃寮
地免租」等文句為鄉公所片面之記載，鍾連玉與黃景賜間並無該等合意云云。然查上
訴人對於前揭耕地租約上簽名之真正既不爭執，則其主張租約其他文字記載非當事人
之真意，即應由其負舉證責任；但上訴人未能舉證以實其說，應認前揭租約上「佃寮
及佃寮地免租」之記載，係出於鍾連玉、黃景賜之合意。上訴人又主張：系爭土地原
有黃景賜所有面積六十二坪四合二勺之土造耳葺之農舍，則耕地租約上所載之「佃寮
及佃寮地免租」，即為該農舍及所佔之基地部分，非指系爭土地六分二厘一毛六糸（
約一千八百餘坪）全部云云。惟查上訴人所提之黃景賜贈與上訴人之房屋所有權、質
權得喪申報書中，雖記載原黃景賜所有房屋面積為六十二坪四合二勺，然本件租約上
並未載明該屋坐落之基地地號，無從判斷其位置所在，自無法證明此即兩造之先祖於
三十八年六月二十二日訂立耕地租約時所載之「佃寮」，是上訴人此項主張亦不足採
。再查庚○○○、丙○○分別係丁○○之母及兄弟，同住一戶，有戶籍謄本在卷可按
，並為兩造所不爭執，則其二人基於占有輔助人之關係，自非獨立占有使用系爭土地
。從而，被上訴人之使用系爭土地，係附屬於兩造之被繼承人黃景賜、鍾連玉所訂立
之耕地租約而發生，即附屬於耕地之租賃關係而發生，兩造應各自繼承上開租約之權
利義務，被上訴人基於耕地之租賃關係占有使用並收益系爭土地。縱認被上訴人有上
訴人所指於上開土地上任意興建農舍、種植蔬菜，違反耕地租約之情事，然此為另一
法律關係，不在起訴範圍，不得予以審判。綜上所述，上訴人本於民法七百六十七條
所有物返還請求權，請求被上訴人拆屋還地，尚非正當，不應准許等詞，為其判斷之
基礎。
惟查鍾連玉固曾與黃景賜於三十八年六月二十二日訂立耕地租約（見第一審卷第五○
頁），然鍾連玉之次子鍾生坤又於五十三年二月二十五日與黃景賜訂立耕地租約（
見第一審卷第五三頁），鍾連玉之長子己○○與黃景賜之子乙○○於八十一年四月二
十日，鍾生坤之子丁○○、鍾盛昌、子○○、壬○○與乙○○於同年五月四日分別訂
立租約（見第一審卷第四九頁、第五二頁）。則鍾連玉與黃景賜間之租賃關係現是否
尚有效存續，並由兩造各自繼承，抑由鍾連玉、黃景賜之部分繼承人另成立新的租賃
關係﹖原審未予推闡調查明晰，遽認被上訴人得基於鍾連玉與黃景賜所訂之耕地租約
占有使用系爭土地，不無速斷。又上訴人於原審曾主張：庚○○○、辛○○、丙○○
三人與伊並無任何耕地租佃或使用借貸之法律關係，該三人係無權占有伊之土地等語
（見原審卷第一○七頁反面第二、三行、第一三三頁正面第九、十行、第一三七頁反
面第四至六行、原判決第七頁正面第四、五行）。原審就辛○○占用部分恝置不論，
即為上訴人不利之判決，有判決不備理由之違法。至於庚○○○、丙○○占用部分，
第一審法院曾到場履勘，分別記明筆錄（見第一審卷第六六頁至第六九頁）。惟該二
人之占用，究為自主占有或輔助占有﹖原審未予詳查，徒以該二人係丁○○之母及兄
弟，且同在一戶設籍，即謂該二人係基於占有輔助人之關係，非獨立占有使用系爭土
地，亦欠允洽。再解釋意思表示，應探求當事人之真意，民法第九十八條定有明文。
另證書之記載縱屬可信而據以確定事實，必該證書之記載或由其記載當然推理之結果
，與其所確定之事實客觀上能相符合而後可，若缺此符合，即屬背於論理法則，其確
定事實，自不得謂非違法，本院著有二十八年上字第二二五○號判例。查鍾連玉與黃
景賜所訂之耕地租約，雖批註「佃寮及佃寮地免租」，惟免租之佃寮及佃寮地面積若
干﹖位置何在﹖均未記載。而上訴人於原審即主張：鍾連玉與黃景賜訂立耕地租約時
，原有之田寮早已不存在（見原審卷第五八頁反面、第一三六頁正面）。且己○○與
乙○○於八十一年四月二十日，丁○○等四人與乙○○於同年五月四日分別訂立之耕
地租約（見第一審卷第四九頁、第五二頁）均無「佃寮及佃寮地免租」之記載，則鍾
連玉與黃景賜訂立耕地租約時之佃寮現是否尚存在﹖如存在，其面積、位置如何﹖己
○○等與乙○○所訂租約，何以無佃寮及佃寮地免租之記載﹖原審未予調查清楚，即
以鍾連玉與黃景賜之耕地租約未載明田寮坐落之基地地號，無從判斷其位置，認上訴
人所主張該佃寮基地田積僅有六十二坪四合二勺為不可採，被上訴人仍得本於該耕地
租約而附屬的占有使用系爭土地全部，於法並有可議。末查上訴人於原審主張：系爭
土地係供被上訴人作為曬穀、放農具之用，但被上訴人將之建屋、種菜、飼養家禽，
顯然違反約定或依物之性質而定之方法使用借用物，上訴人依民法第四百七十二條第
二款規定以書狀之送達表示終止借貸契約（見原判決第七頁、原審卷第一三七頁反面
），被上訴人即屬無權占有，應拆屋還地云云。原審就此恝置不論，亦有判決不備理
由之違法。上訴論旨，指摘原判決不當，求予廢棄，非無理由。
據上論結，本件上訴為有理由。依民事訴訟法第四百七十七條第一項、第四百七十八
條第一項，判決如主文。
中      華      民      國    八十八    年     十一     月    二十五    日
                              最高法院民事第五庭
                                  審判長法官  蕭  亨  國
                                        法官  吳  正  一
                                        法官  陳  淑  敏
                                        法官  黃  義  豐
                                        法官  謝  正  勝
      右正本證明與原本無異
                                              書  記  官
中      華      民      國    八十八    年     十二     月     十三     日
